【裁判字號】    89,訴,201
【裁判日期】    900521
【裁判案由】    損害賠償等
【裁判全文】
臺灣板橋地方法院民事判決  八十九年度訴字第二○一號
    原      告  癸○○
                乙○○
                戊○○○
                辛○○
                壬○○
    訴訟代理人  甲○○
    原      告  庚○○○
    訴訟代理人  己○○
    原      告  寅○○
                丑○○
    訴訟代理人  子○○
    法定代理人  丙○○
    訴訟代理人  丁○○
右當事人間請求損害賠償事件，本院判決如左：
    主      文
被告應給付原告癸○○新台幣肆萬壹仟貳佰陸拾元及自民國八十九年三月十四日起至
清償日止，按週年利率百分之五計算之利息。
被告應給付原告乙○○新台幣壹拾萬壹仟佰捌拾元及自民國八十九年三月十四日起
至清償日止，按週年利率百分之五計算之利息。
被告應給付原告戊○○○新台幣玖萬玖仟壹佰捌拾元及自民國八十九年三月十四日起
至清償日止，按週年利率百分之五計算之利息。
被告應給付原告辛○○、壬○○新台幣陸萬壹仟伍佰捌拾捌元及自民國八十九年三月
十四日起至清償日止，按週年利率百分之五計算之利息。
被告應給付原告庚○○○新台幣壹拾陸萬仟玖佰肆拾元及自民國九十年一月三十一
日起至清償日止，按週年利率百分之五計算之利息。
被告應給付原告寅○○新台幣貳拾陸萬貳仟貳佰元及自民國九十年一月三十一日起至
清償日止，按週年利率百分之五計算之利息。
被告應給付原告丑○○新台幣壹拾萬陸仟零拾元及自民國八十九年三月十四日起至
清償日止，按週年利率百分之五計算之利息。
訴訟費用由被告負擔十分之八，餘由原告負擔。
    事      實
甲、原告方面：
  一、聲明：求為判決：
    (一)被告應給付原告癸○○新台幣 (下同) 六萬四千二百八十六元及自民國八十八
      年十月二十五日起至清償日止，按週年利率百分之五計算之利息。
    (二)被告應給付原告乙○○十八萬四千四百零一元及自民國八十八年十月二十五日
      起至清償日止，按週年利率百分之五計算之利息。
    (三)被告應給付原告戊○○○十三萬五千六百六十八元及自民國八十八年十月二十
      五日起至清償日止，按週年利率百分之五計算之利息。
    (四)被告應給付原告辛○○、壬○○八萬零六十四元及自民國八十八年十月二十五
      日起至清償日止，按週年利率百分之五計算之利息。
    (五)被告應給付原告庚○○○二十二萬一千零六十八元及自民國八十八年十月二十
      五日起至清償日止，按週年利率百分之五計算之利息。
    (六)被告應給付原告寅○○三十四萬六千六百三十二元及自民國八十八年十月二十
      五日起至清償日止，按週年利率百分之五計算之利息。
    (七)被告應給付原告丑○○十三萬七千八百三十九元及自民國八十八年十月二十五
      日起至清償日止，按週年利率百分之五計算之利息。
  二、陳述：
    (一)原告癸○○為坐落台北縣板橋市○○街三三一巷二六弄十四號三樓房屋之所有
      權人，原告乙○○為坐落台北縣板橋市○○街三三一巷二六弄十四號四樓房屋
      之所有權人，原告戊○○○為坐落台北縣板橋市○○街三三一巷二六弄十四號
      一樓房屋之所有權人，原告辛○○、壬○○為坐落台北縣板橋市○○街三三一
      巷二六弄十六號三樓房屋之所有權人，各有應有部分二分之一，原告庚○○○
      為坐落台北縣板橋市○○街三三一巷二六弄二十號二樓房屋之所有權人，原告
      寅○○為坐落台北縣板橋市○○街三三一巷二六弄二十號一樓房屋之所有權人
      ，原告丑○○為坐落台北縣板橋市○○街三三一巷二六弄十六號四樓房屋之所
      有權人。被告於原告所有之房屋旁施作建造海山閣中大樓工程，致使原告房屋
      發生損害，原告與被告即對原告房屋損害部分商議賠償修復費用事宜。被告曾
      委請台灣省土木技師公會鑑定修復費用，並逕依鑑定之金額加五成於八十八年
      七月向法院提存賠償費用，惟該金額過低，不為原告接受。原告委請台北市土
      木技師公會為鑑定，於八十八年五月二十一日台北市土木技師公會鑑定報告完
      成後，始以該鑑定報告為依據，依侵權行為法律關係向被告訴請賠償，並請求
      自起訴日即八十八年十月二十五日起至清償日按週年利率百分之五計算之利息
      。
    (二)本件經台北市土木技師公會及鈞院委請之台灣省建築師公會鑑定，已得出有關
      具體修復費用之估價可供參考。再加以台北市土木技師公會鑑定報告附件五：
      參考修復費用估價說明載明「惟本修復費用，僅以本鑑定時所發現損害為限，
      不含因裝潢等而致無法觀察之損害。至於傾斜‧‧‧，不估列非工程性補償。
      建議修復工作應委由專業技師設計及監督辦理」，及台灣省建築師公會鑑定報
      告估價說明所載「修復費用不包括修復以外之其他非工程性費用。修復項目費
      用供為修復及雙方協商之參考。修復時應委請建築師設計監造」等指示，並考
      量兩公會所引用之「估價基準」及「鑑估費用單價表」老舊及與時價之差距，
      故原告就房屋修復所需費用，除各鑑定估價金額外，另外增加之土木技師或建
      築師之設計監造費、施作修復商家所需之工資、房屋傾斜所造成之損失及「估
      價基準」及「鑑估費用單價表」與目前時價之不足部分，予以合併估算，爰請
      求：
    １、原告癸○○主張依台北市土木技師公會鑑定書估定之四萬三千零十一元加上
        台灣省建築師公會鑑定出陸續增加之損害六千四百四十元，並加計兩者合計
        之三成作為前述土木技師或建築師之設計監造費、工資等未包含於鑑定估價
        內之費用，故請求六萬四千二百八十六元【(43011+6440)x1.3=64286】。
    ２、原告乙○○主張依台北市土木技師公會鑑定書估定之十萬三千五百十七元加
        上台灣省建築師公會鑑定出陸續增加之損害三萬八千三百三十元，並加計兩
        者合計之三成作為前述土木技師或建築師之設計監造費、工資等未包含於鑑
        定估價內之費用損失，故請求十八萬四千四百零一元【(103517+38330)x1.3
        =184401 】。
    ３、原告戊○○○主張依台灣省建築師公會估定之九萬九千一百八十元加上該公
        會估定陸續增加之損害五千一百八十元，並加計兩者合計之三成作為前述未
        包含於鑑定估價內之費用損失，故請求十三萬五千六百六十八元【(99180+5
        180)x1.3=135668 】。
    ４、原告辛○○、壬○○主張依台北市土木技師公會鑑定書估定之六萬一千五百
        八十八元，並加計三成作為前述未包含於鑑定估價內之費用損失，故請求八
        萬零六十四元 (61588x1.3=80064)。
    ５、原告庚○○○主張依台北市土木技師公會鑑定書估定之十七萬零五十二元，
        並加計三成作為前述未包含於鑑定估價內之費用損失，故請求二十二萬一千
        零六十八元 (170052x1.3=221068)。
    ６、原告寅○○主張依台北市土木技師公會鑑定書估定之二十八萬零八十六元加
        上台灣省建築師公會估定陸續增加之損害四千四百四十元，並加計兩者合計
        之三成作為前述未包含於鑑定估價內之費用損失，共三十六萬九千八百八十
        四元【(280086+4440)x1.3=369884】。原告寅○○請求三十四萬六千六百三
        十二元。
    ７、原告丑○○主張依台灣省建築師公會估定之十萬六千零三十元，並加計三成
        作為前述未包含於鑑定估價內之費用損失，故請求十三萬七千八百三十九元
         (106030x1.3=137839)。
    (三)對被告抗辯所為之陳述：本件損害之發生，與被告之施作有關，業經台北市土
      木技師公會鑑定報告鑑定屬實，故被告自應全數負擔原告之損害。又台北市土
      木技師公會鑑定報告之會勘紀錄表上，清楚載明有被告公司人員會勘之簽名，
      故被告稱台北市土木技師公會鑑定時其公司並未到場，並非實在。又台北市土
      木技師公會鑑定之日期為八十八年五月二十一日，在八十八年九月二十一日大
      地震之前，故該公會所鑑定出損害之項目，根本與九二一地震無關。又台北縣
      政府制定之台北縣建築物施工損壞鄰房事件處理程序，是台北縣政府內部行政
      處理之程序，與民法損害賠償時效及請求內容無關，故被告提出此程序欲以消
      彌其應負之責任，顯無理由。
  三、證據：提出台北市土木技師公會八十八年五月二十九日損害及安全鑑定報告一
      件、台北縣建築物施工損壞鄰房事件處理程序一件、建物所有權狀影本八件為
      證。
乙、被告方面：
  一、聲明：求為判決駁回原告之訴。
  二、陳述：
    (一)被告於台北縣板橋市○○路二十七號承造「海山閣中」集合住宅，領有八五板
      建字第二七九號建照，興工前於八十六年一月已委託台灣省土木技師公會，並
      會同各鄰房所有人作鄰房鑑定。建造工程於八十六年三月開工，施工期間確依
      照建管單位規定，均設有防護損鄰之安全設施，並無任何損鄰事件發生，至八
      十七年四月主結構體頂板ＲＣ澆築完成 (按建管法令興建中工程是否影響損鄰
      ，以此階段為認定責任標準) ，在開工後至竣工期間 (即建築物內外牆皆完成
      並拆除鷹架) ，鄰房亦無陳情書函。惟在拆除鷹架後，鄰房住戶始提出損鄰賠
      償請求，原告藉機聯合部分鄰房索求巨額金錢，要脅被告遷就，否則誓言抗爭
      。原告基於表達敦親睦鄰之誠意，多次於協調會中請原告指定有公信力鑑定機
      構 (曾聲明由被告付鑑定費用) ，惟原告唆使群眾索取每戶二百萬元巨額賠償
      金，被告迫於無奈，於八十七年十二月再度向台灣省土木技師公會申請鄰房損
      壞鑑定，明確註明補償金額，經協商未果，於八十八年七月依鑑定金額一‧五
      倍提存於鈞院待領，已完成法定賠償程序。鄰房總共四十戶，其中三十三戶已
      和解或提領完峻，僅原告七戶仍藉故刁難需索，先向台灣板橋地方法院檢察署
      控告竊佔、鄰損等刑事訴訟，經處以不起訴處分，而又再提起民事賠償請求。
    (二)查所謂建築施工中損害鄰房之責任期間，依台北縣政府制定之台北縣建築物施
      工損壞鄰房事件處理程序第十條規定「逾屋頂版申報勘驗日，一個月始提出損
      鄰事件者，不適用本處理程序‧‧‧」，故原告已逾一個月始提出損鄰請求，
      依法被告可不受該法規之約束，被告亦已依法領得台北縣政府核發之使用執照
      。惟被告基於敦親睦鄰，提供依台灣省土木技師公會之鄰房損害鑑定結果一‧
      五倍作為賠償，顯為在法令規定之外，又理情兼備下之睦鄰作為，惟原告仍拒
      不接受。
    (三)查原告委請台北市土木技師公會鑑定，並未會同被告至現場履勘，程序上屬嚴
      重瑕疵。且鑑定日期為八十八年五月二十一日，距被告興建大廈結構完成 (即
      八十七年四月) 已逾一年。據台北市土木技師公會鑑定結果中第一條「‧‧‧
      諸如地震、水泥、骨材等材料性質與品質，混凝土施工狀況，鋼筋及模板之配
      置情形，使用環境狀況，是否有超載情況等，均有可能使建築物造成裂縫」等
      語，可見其鑑定修復費用，係概括自原告房屋興建起至八十八年五月所發生諸
      因素造成裂縫之修復費用，被告僅為間接造成損害諸多因素其中之一，非在工
      程結構體施工期間發生之損害，自不屬被告之責任，要求被告依此鑑定結果賠
      償，顯屬無理。
    (四)又台北市土木技師公會鑑定結果中認定「‧‧‧諸如地震、水泥、骨材等材料
      性質與品質，混凝土施工狀況，鋼筋及模板之配置情形，使用環境狀況，是否
      有超載情況等，均有可能使建築物造成裂縫」等語，值此期間即逢有百年罕見
      大地震發生，距被告早於八十七年四月結構工程竣工，已一年有餘，原告所提
      賠償之責任亦顯非被告施工所致，自無理賠責任。
    (五)至鈞院於八十九年間諭令台灣省建築師公會再予鑑定，已距本案結構體工程竣
      工期間，相距長達兩年有餘，諸多因素造成老舊房屋損壞，更不屬被告理賠責
      任期間。
    (六)又台灣省建築師公會鑑定結果註明「修復時應委請建築師設計監造」，查與台
      灣省建築管理規則第十七條之一，工程造價 (按鑑定金額係採用實際金額，高
      於造價數倍) 在一定金額以下者，得免申請建築師設計監造之規定相悖，顯見
      台灣省建築師公會鑑定之內容有不實之處。依台灣省建築物造價標準表所示，
      其一定金額定為六十萬元或二十五萬元，本案又係修補工程，依泥作工程慣例
      亦無設計監造之必要。
    (七)就以上各點，被告業以台灣省土木技師公會鑑定金額之一‧五倍提存鈞院作為
      賠償金額，已具最高誠意，至於原告於竣工後才作鑑定要求增加之金額，自與
      被告施工無關，非被告應負之責任。
  三、證據：提出照片四張、剪報影本一張、台北縣建築物施工損壞鄰房事件處理程
      序一件、台灣省土木技師公會八十六年三月二十日鄰房現況鑑定報告書部分影
      本一份、台灣省土木技師公會八十八年一月二十日鄰房損壞鑑定報告書部分影
      本一份、台灣板橋地方法院檢察署八十八年度偵字第六九四號不起訴處分書影
      本一件、台北縣政府工務局函影本二件、台北市土木技師公會八十八年五月二
      十九日損害及安全鑑定報告部分影本一份、台北縣板橋市調解委員會通知影本
      一件、台北縣政府工務局八十七板使字第一○八三號使用執照影本一件、台灣
      省建築物造價標準一件為證。
丙、本院依職權委託台灣省建築師公會台北縣辦事處，以八十六年一月會勘時之房屋
    現況為比對之基礎，鑑定評估原告之房屋依台北市土木技師公會八十八年五月二
    十一日會勘之房屋狀況，所需修復費用之金額。及依職權調閱台灣板橋地方法院
    檢察署八十八年度偵字第六九四號丁○○侵占等案件偵查卷。
    理      由
一、本件原告癸○○、乙○○、戊○○○、辛○○、丑○○原起訴分別請求被告給付
    六萬三千七百二十五元、十二萬四千二百三十一元、十一萬八千五百二十三元、
    八萬二千三百零二元、十萬五千四百九十三元，及均自八十八年十月二十五日起
    至清償日止按週年利率百分之六計算之利息。另原告己○○、涂金水亦分別請求
    被告給付十九萬零七百六十六元、三十萬零八百元，及均自八十八年十月二十五
    日起至清償日止按週年利率百分之六計算之利息。因己○○所主張受損害之台北
    縣板橋市○○街三三一巷二六弄二十號二樓房屋，所有權人應為其母庚○○○，
    涂金水所主張受損害之台北縣板橋市○○街三三一巷二六弄二十號一樓房屋，所
    有權人應為其妻寅○○，故己○○、涂金水 (原委任寅○○為訴訟代理人) 於九
    十年一月十七日提出書狀，將原告己○○變更為庚○○○，及將原告涂金水變更
    為寅○○，因與原請求之基礎事實同一，依民事訴訟法第二百五十五條第一項第
    二款規定，應予准許。嗣原告未變更訴訟標的，於九十年一月十九日提出書狀，
    原告癸○○、乙○○、戊○○○、庚○○○、寅○○、丑○○分別擴張訴之聲明
    ，分別請求被告給付六萬四千二百八十六元、十八萬四千四百零一元、十三萬五
    千六百六十八元、二十二萬一千零六十八元、三十四萬六千六百三十二元、十三
    萬七千八百三十九元，及均自八十八年十月二十五日起至清償日止按週年利率百
    分之五計算之利息。原告辛○○則減縮訴之聲明，請求被告給付八萬零六十四元
    及自八十八年十月二十五日起至清償日止按週年利率百分之五計算之利息，依民
    事訴訟法第二百五十五條第一項第三款規定，應予准許。嗣原告辛○○以其所主
    張受損害之台北縣板橋市○○街三三一巷二六弄十六號三樓房屋，所有權人應為
    其與壬○○共有，應有部分各二分之一，於九十年四月十二日提出書狀，追加壬○○為原告，請求被告應給付原告辛○○、壬○○八萬零六十四元及自八十八年
    十月二十五日起至清償日止按週年利率百分之五計算之利息，因與原請求之基礎
    事實同一，依民事訴訟法第二百五十五條第一項第二款規定，亦應准許，合先敘
    明。
二、原告主張：原告癸○○為坐落台北縣板橋市○○街三三一巷二六弄十四號三樓房
    屋之所有權人，原告乙○○為坐落台北縣板橋市○○街三三一巷二六弄十四號四
    樓房屋之所有權人，原告戊○○○為坐落台北縣板橋市○○街三三一巷二六弄十
    四號一樓房屋之所有權人，原告辛○○、壬○○為坐落台北縣板橋市○○街三三
    一巷二六弄十六號三樓房屋之所有權人，各有應有部分二分之一，原告庚○○○
    為坐落台北縣板橋市○○街三三一巷二六弄二十號二樓房屋之所有權人，原告寅
    ○○為坐落台北縣板橋市○○街三三一巷二六弄二十號一樓房屋之所有權人，原
    告丑○○為坐落台北縣板橋市○○街三三一巷二六弄十六號四樓房屋之所有權人
    。被告於原告所有之房屋旁施作建造海山閣中大樓工程，致使原告房屋發生損害
    ，原告委請台北市土木技師公會為鑑定，於八十八年五月二十一日台北市土木技
    師公會鑑定報告完成，以該鑑定報告及本院委託台灣省建築師公會鑑定之內容，
    依侵權行為法律關係，分別訴請被告賠償修復費用六萬四千二百八十六元、十八
    萬四千四百零一元、十三萬五千六百六十八元、八萬零六十四元、二十二萬一千
    零六十八元、三十四萬六千六百三十二元、十三萬七千八百三十九元，均自自起
    訴日即八十八年十月二十五日起至清償日按週年利率百分之五計算之利息。被告
    則以：被告於台北縣板橋市○○路二十七號承造「海山閣中」集合住宅，興工前
    於八十六年一月已委託台灣省土木技師公會並會同各鄰房所有人作鄰房鑑定。建
    造工程於八十六年三月開工，施工期間均設有防護損鄰之安全設施，並無任何損
    鄰事件發生，至八十七年四月主結構體頂板ＲＣ澆築完成。惟在拆除鷹架後，鄰
    房住戶始提出損鄰賠償請求，被告基於敦親睦鄰，經多次協調未果，迫於無奈於
    八十七年十二月再度向台灣省土木技師公會申請鄰房損壞鑑定，嗣於八十八年七
    月依鑑定金額一‧五倍提存於本院待領，鄰房總共四十戶，其中三十三戶已和解
    或提領完峻，僅原告七戶仍藉故刁難需索。查原告委請台北市土木技師公會鑑定
    ，並未會同被告至現場履勘，程序上屬嚴重瑕疵，且鑑定日期為八十八年五月二
    十一日，距被告興建大廈結構完成 (即八十七年四月) 已逾一年，非在工程結構
    體施工期間發生之損害，不屬被告之責任，要求被告依此鑑定結果賠償，顯屬無
    理。又鑑定結果中認定「‧‧‧諸如地震、水泥、骨材等材料性質與品質，混凝
    土施工狀況，鋼筋及模板之配置情形，使用環境狀況，是否有超載情況等，均有
    可能使建築物造成裂縫」等語，值此期間即逢有百年罕見大地震發生，距被告早
    於八十七年四月結構工程竣工，已一年有餘，原告所提損害亦顯非被告施工所致
    。至本院於八十九年間諭令台灣省建築師公會再予鑑定，已距本案結構體工程竣
    工期間，相距長達兩年有餘，諸多因素造成老舊房屋損壞，更不屬被告理賠責任
    。被告業已以台灣省土木技師公會鑑定金額之一‧五倍提存本院作為賠償金額，
    已具最高誠意，至於原告於竣工後才作鑑定要求增加之金額，自與被告施工無關
    ，非被告應負之責任等語資為抗辯。
三、查原告癸○○為坐落台北縣板橋市○○街三三一巷二六弄十四號三樓房屋之所有
    權人，原告乙○○為坐落台北縣板橋市○○街三三一巷二六弄十四號四樓房屋之
    所有權人，原告戊○○○為坐落台北縣板橋市○○街三三一巷二六弄十四號一樓
    房屋之所有權人，原告辛○○、壬○○為坐落台北縣板橋市○○街三三一巷二六
    弄十六號三樓房屋之所有權人，各有應有部分二分之一，原告庚○○○為坐落台
    北縣板橋市○○街三三一巷二六弄二十號二樓房屋之所有權人，原告寅○○為坐
    落台北縣板橋市○○街三三一巷二六弄二十號一樓房屋之所有權人，原告丑○○
    為坐落台北縣板橋市○○街三三一巷二六弄十六號四樓房屋之所有權人。被告在
    原告所有房屋旁之台北縣板橋市○○路施作建造海山閣中大樓工程，於八十六年
    三月開工，已於八十七年間完工並取得使用執照等情，為兩造所不爭執，且有原
    告提出之建物所有權狀影本八件，及被告提出之台北縣政府工務局八十七板使字
    第一○八三號使用執照影本一件在卷可稽，以上事實堪信為真實。
四、又(一)被告曾於八十六年一月八日申請台灣省土木技師公會就鄰房現況為鑑定，台
    灣省土木技師公會於八十六年一月底、二月初時至現場會勘，於八十六年三月二
    十日作成鄰房現況鑑定報告書。(二)被告於八十七年十二月一日申請台灣省土木技
    師公會為鄰房損壞鑑定，台灣省土木技師公會於八十七年十二月二十一、二十二
    日至現場會勘，於八十八年一月二十日作成鄰房損壞鑑定報告書，報告書內就原
    告癸○○、乙○○、戊○○○、辛○○及壬○○、庚○○○、寅○○、丑○○所
    有之房屋，估算損壞修復費用分別為一萬九千六百十元、二萬一千六百六十元、
    一萬六千二百八十元、二萬八千三百六十元、八萬五千五百三十元、八萬二千二
    百三十元、四萬七千一百十元。(三)原告於八十八年四月二十二日申請台北市土木
    技師公會進行鑑定，台北市土木技師公會於八十八年五月二十一日至現場會勘，
    參考台灣省土木技師公會前於八十六年初作成之鄰房現況報告，於八十八年五月
    二十九日出具損害及安全鑑定報告，報告內就原告癸○○、乙○○、戊○○○、
    辛○○及壬○○、庚○○○、寅○○、丑○○所有之房屋，估算修復費用分別為
    四萬三千零十一元、十萬三千五百十七元、九萬七千八百零九元、六萬一千五百
    八十八元、十七萬零五十二元、二十八萬零八十六元、八萬四千七百七十九元。
    (四)本院於八十九年八月十日函請台灣省建築師公會台北縣辦事處，以八十六年一
    月會勘時之房屋現況為比對之基礎，鑑定評估原告之房屋依台北市土木技師公會
    八十八年五月二十一日會勘之房屋狀況，所需修復費用之金額。台灣省建築師公
    會台北縣辦事處於八十九年九月十四日、同年十月八日至現場會勘，於同年十一
    月十日年函覆本院之鑑定報告書內，就原告癸○○、乙○○、戊○○○、庚○○○、寅○○、丑○○所有之房屋，估算修復費用分別為四萬一千二百六十元、十
    萬一千三百八十元、九萬九千一百八十元、十六萬三千九百四十元、二十六萬二
    千二百元、十萬六千零三十元 (原告辛○○及壬○○之台北縣板橋市○○街三三
    一巷二六弄十六號三樓房屋，因未與其他原告分擔鑑定費用，故未實施鑑定) 等
    事實，亦有原告提出之台北市土木技師公會八十八年五月二十九日損害及安全鑑
    定報告一件、被告提出之台灣省土木技師公會八十六年三月二十日鄰房現況鑑定
    報告書部分影本一份、台灣板橋地方法院檢察署八十八年度偵字第六九四號丁○○侵占等案件偵查卷內之台灣省土木技師公會八十八年一月二十日鄰房損壞鑑定
    報告書，及台灣省建築師公會台北縣辦事處於八十九年十一月十日年函覆本院之
    鑑定報告書足資為證，堪認屬實。
五、經查，前揭台北市土木技師公會於八十八年五月二十九日出具損害及安全鑑定報
    告內之鑑定結果認「建築物產生裂縫之原因除鄰房開挖施工所致外，諸如地震、
    水泥、骨材等材料性質與品質，混凝土施工狀況，鋼筋及模板之配置情形，使用
    環境狀況，是否有超載情況等，均有可能使建築物造成裂縫，本鑑定標的物產生
    之損害應與漢龍營造股份有限公司之施工有關」、「本鑑定標的物曾由台灣省土
    木技師公會施作現場鑑定，報告文號為省土技字第一二二九號，故本次鑑定係
    參考該報告作現場比對」，是該鑑定報告是經比對參考台灣省土木技師公會前於
    八十六年初作成之房屋現況報告後，就八十八年五月二十一日會勘時所見之房屋
    狀況，認定當時房屋損害情形與被告之施工有關，足見該八十八年五月二十一日
    會勘所見房屋損害狀況，應屬可歸責於被告。被告雖抗辯：當時並未會同被告至
    現場履勘，程序上屬嚴重瑕疵，且鑑定日期為八十八年五月二十一日，距被告興
    建大樓結構完成 (即八十七年四月) 已逾一年，非在工程結構體施工期間發生之
    損害不屬被告之責任云云，惟查，前揭鑑定報告所附八十八年五月二十一日會勘
    紀錄表內，確有被告工地現場人員許鄰森之簽名。而依卷附之台北縣政府工務局
    八十七板使字第一○八三號使用執照所載，被告係於八十七年十二月二十四日領
    得使用執照，則台北市土木技師公會雖於被告完工領得使用執照後始於八十八年
    五月二十一日會勘鑑定，但其會勘鑑定之日期距被告領得使用執照之時間，相距
    未久，且其會勘鑑定的時間是在八十八年九月二十一日發生大地震之前，當不致
    有將九二一大地震所生損害加諸於被告負擔之情形。是該鑑定報告認定會勘時之
    房屋損害情形與被告之施工有關，應屬可採，從而，以八十八年五月二十一日會
    勘時之房屋損害狀況為準，比對參考台灣省土木技師公會前於八十六年初 (即施
    工之初) 作成之房屋現況報告，以增加損害部分作為被告應負損害賠償責任之範
    圍，應屬合理。
六、本院為求公平，乃另函請台灣省建築師公會台北縣辦事處以八十六年初之房屋現
    況報告為比對之基礎，鑑定評估原告之房屋依台北市土木技師公會八十八年五月
    二十一日會勘之房屋狀況，所需修復費用之金額。經鑑定結果，原告癸○○、乙○○、戊○○○、庚○○○、寅○○、丑○○所有之房屋，估算修復費用分別為
    四萬一千二百六十元、十萬一千三百八十元、九萬九千一百八十元、十六萬三千
    九百四十元、二十六萬二千二百元、十萬六千零三十元，業如前述，是原告癸○○、乙○○、戊○○○、庚○○○、寅○○、丑○○所主張之房屋損害修復費用
    ，於前開金額之範圍內應屬有憑。至於原告癸○○、乙○○、戊○○○、寅○○
    主張台灣省建築師公會鑑定出陸續增加之損害各六千四百四十元、三萬八千三百
    三十元、五千一百八十元、四千四百四十元，則為八十九年十月會勘時所見新增
    加損害項目之修復費用，此部分損害因乏證據證明與被告之施工有關，自難責令
    被告負賠償責任。又原告癸○○等人主張除鑑定估算之修復費用金額外，並應加
    計三成作為土木技師或建築師之設計監造費、工資等未包含於鑑定估價內之費用
    云云，惟查，台灣省建築師公會所鑑定估算之修復費用金額，應已包括全部必要
    之修復費用在內，其就各房屋所列各「房屋損壞修復費用估價表」內，亦均含「
    其他」一項之費用。原告癸○○等人未提出實據，逕認除鑑定估算之金額外，並
    應加計三成作為土木技師或建築師之設計監造費、工資等未包含於鑑定估價內之
    費用云云，尚無可取。又原告辛○○及壬○○之台北縣板橋市○○街三三一巷二
    六弄十六號三樓房屋，因未與其他原告分擔鑑定費用，故未由台灣省建築師公會
    鑑定修復費用，有如前述，則其等主張以台北市土木技師公會於八十八年五月二
    十一日會勘鑑定之估算金額六萬一千五百八十八元，作為其等房屋損害修復費用
    之依據，衡情尚屬可採。
七、按因故意或過失，不法侵害他人之權利者，負損害賠償責任，民法第一百八十四
    條第一項前段定有明文。次按負損害賠償責任者，除法律另有規定或契約另有訂
    定外，應回復他方損害發生前之原狀。因回復原狀而應給付金錢者，自損害發生
    時起，加給利息。第一項情形，債權人得請求支付回復原狀所必要之費用，以代
    回復原狀，亦為民法第二百十三條所明定。是本件原告之房屋既因被告不法侵害
    而受損害，原告自得請求被告給付回復原狀所必要之費用如前述之修復費用，原
    告癸○○、乙○○、戊○○○、辛○○及壬○○、庚○○○、寅○○、丑○○之
    請求，分別於四萬一千二百六十元、十萬一千三百八十元、九萬九千一百八十元
    、六萬一千五百八十八元、十六萬三千九百四十元、二十六萬二千二百元、十萬
    六千零三十元之範圍內應有理由。又按給付無確定期限者，債務人於債權人得請
    求給付時，經其催告而未為給付，自受催告時起，負遲延責任。其經債權人起訴
    而送達訴狀，或依督促程序送達支付命令，或為其他相類之行為者，與催告有同
    一之效力，為民法第二百二十九條第二項所明定，是原告所得請求之法定遲延利
    息，應自起訴狀繕本送達之翌日起算始為合法，原告請求被告自起訴日即八十八
    年十月二十五日起加付遲延利息，尚有未合。綜上所述，原告癸○○、乙○○、
    戊○○○、辛○○及壬○○、庚○○○、寅○○、丑○○依侵權行為之法律關係
    ，分別訴請被告給付四萬一千二百六十元、十萬一千三百八十元、九萬九千一百
    八十元、六萬一千五百八十八元、十六萬三千九百四十元、二十六萬二千二百元
    、十萬六千零三十元，及自起訴狀繕本送達之翌日即原告癸○○、乙○○、戊○○○、辛○○及壬○○、丑○○部分均自八十九年三月十四日起，原告庚○○○
    、寅○○部分則自變更原告之訴狀送達於被告之翌日即九十年一月三十一日起，
    均至清償日止，按週年利率百分之五計算之法定遲延利息，為有理由，應予准許
    ，逾此部分之請求則屬無憑，應予駁回。
八、末查，被告雖主張其曾於八十八年七月間，按台灣省土木技師公會鑑定修復費用
    金額之一‧五倍為原告提存於本院，惟被告提存之金額均未達其應賠償原告之數
    額。按債權人受領遲延，或不能確知孰為債權人而難為給付者，清償人得將其給
    付物，為債權人提存之；又債務人無為一部清償之權利，民法第三百二十六條、
    第三百十八條第一項前段分別定有明文。是被告既無權為一部清償，其未依債之
    本旨為給付，原告自無受領遲延之情形可言。故被告所為提存之行為依法尚不生
    清償之效力，附此敘明。又本件事證已臻明確，兩造其餘之攻擊防禦方法及舉證
    ，於本案判決結果並無影響，爰不一一贅述，併此敘明。
據上論結，本件原告之訴為一部有理由，一部無理由，依民事訴訟法第七十九條但書
、第八十五條第一項前段，判決如主文。
中      華      民      國    九十      年      五      月    二十一    日
                                臺灣板橋地方法院民事第二庭
~B法  官  戴嘉清
右正本證明與原本無異。
如不服本判決，應於判決送達後廿日內，向本院提出上訴狀。
中      華      民      國    九十      年              月              日
~B書記官  李宏明


司法院資訊處製作；財團法人民間司法改革基金會備份。
